【裁判字號】    98,勞訴,131
【裁判日期】    990730
【裁判案由】    給付退休金
【裁判全文】
臺灣臺中地方法院民事判決             98年度勞訴字第131號
原      告  丙○○○
訴訟代理人  盧永和    律師
被      告  富麗國際開發有限公司
法定代理人  甲○○
被      告  富綺國際有限公司
法定代理人  乙○○
上列當事人間請求給付退休金事件，經本院於民國99年6月29日
言詞辯論終結，判決如下：
    主      文
被告富麗國際開發有限公司應給付原告新臺幣陸拾陸萬仟佰
元，及自民國九十九年二月十三日起至清償日止按週年利率百分
之五計算之利息。
原告其餘之訴駁回。
訴訟費用由被告富麗國際開發有限公司負擔。
本判決原告勝訴部分，於原告以新臺幣貳拾萬元為被告富麗國
際開發有限公司供擔保後，得假執行。但被告富麗國際開發有限
公司以新臺幣陸拾陸萬仟佰元為原告預供擔保，得免為假執
行。
原告其餘假執行之聲請駁回。
    事實及理由
壹、兩造爭執要旨：
一、原告主張：其於民國78年8月起受僱於訴外人富麗時裝有限
    公司（下稱富麗時裝公司），迄至98年3月為止，均係擔任
    台中部門（位於臺中市新光三越百貨公司四樓）之專櫃人員
    ，事後富麗時裝公司於93年6月18日辦理解散，並轉讓予被
    告富麗國際開發有限公司（下稱富麗公司），被告富麗公司
    幾乎將所有員工繼續留用，原告亦因此於88年3月22日加入
    被告富麗公司，並為該公司所繼續留用，是工作之前之年資
    自應依照勞動基準法第20條之規定，由被告富麗公司就留用
    之年資繼續予以承認。然原告於98年3月21日上午請假回台
    南祭祖，下午上班時，即接獲被告富麗公司主管告知原告年
    紀已大，到月底後即不用上班之通知，被告富麗公司除於98
    年4月初將同年3月之薪資給付予原告後，另僅支付1.5月之
    資遣費予原告，未再支付原告任何退休金，導致原告請求退
    休金之權利受損，茲依據勞動基準法之規定，就被告富麗公
    司於87年4月1日開始適用勞動基準法起算至98年3月31日為
    止，共計11年，共有22個基數，以原告離職前之平均薪資每
    月39,900元計算，共得請求退休金877,800元。至於原告於
    94年7月1日另立員工年資結清同意書，給付原告18萬元，作
    為結清94年6月30日之前之所有年資，乃被告以自製之定型
    化契約之迂迴手段，藉以達到免去大筆退休金之目的，屬脫
    法行為，故原告主張該契約對原告不生效力，是扣除原告已
    收到之18萬元及34,500元，被告富麗公司尚應支付663,30 0
    元。另被告富麗公司事後又將該公司之轉讓予被告富綺國際
    有限公司（下稱富綺公司），故被告富綺公司對於被告富麗
    公司所積欠之債務，應依民法第305條之規定與被告富麗公
    司負連帶責任等語。並聲明：(1)被告應連帶給付原告663
    ,300元，及自起訴狀繕本送達最後被告之翌日起至清償日止
    按週年利率百分之5計算之利息；(2)願供擔保，請准宣告假
    執行。
二、被告富麗公司抗辯：原告係於78年8月起係於任職於富麗時
    裝公司，因富麗時裝公司營業虧損而解散，並與原告終止勞
    動契約，而由原告擇優聘僱，否認被告富麗公司係由富麗時
    裝公司改組或轉讓而來，且原告並未與該公司為承受員工年
    資之約定，尚難認為有勞動基準法第20條之適用。是原告於
    88 年3月22日以前之年資，並非屬被告富麗公司之年資。另
    被告在94年7月1日已依照勞工退休金條例實施新制，是依據
    被告富麗公司88年3月22日設立時起算，計算至94年7月1日
    為止，原告工作年資僅6年3月，並不符合領請退休金之條件
    。另94年7月1日以後至98年3月原告離職後為止，原告並無
    向被告請領退休金之法律依據。另被告富麗公司為體恤員工
    ，原先欲補償員工每年5,000元之退休金，但經所有員工開
    會決議要求改為1萬元，被告富麗公司最後決議分三年予以
    同意，並由員工欣然接受，並簽立「員工年資結算同意書」
    ，並無任何脅迫或脫法行為。再者，原告於98年3月21日上
    午請假回台南掃墓，而當日為星期六，對被告公司而言，為
    對外銷售之重要期日，原告於當日下午銷假上班又遲到，主
    管難免不悅，雙方有所口角，因此被告依照原告之意思予以
    資遣，是原告更無請求退休金之權利等語。並聲明：(1)原
    告之訴及假執行之聲請均駁回。(2)如受不利判決，願供擔
    保請准宣告免為假執行。
三、被告富綺公司抗辯：被告富麗公司在經營不善，負責人甲○
    ○又不想繼續經營，故而於98年8月15日經股東決議而解散
    。被告富綺公司在不願意承擔其債務之情況下，才購買其資
    產，未直接購買富麗公司之股權。而富麗公司之負責人甲○
    ○並非富綺公司之股東，是被告富麗公司與被告富綺公司所
    成立之買賣契約應為真正，被告富綺公司無須對被告富麗公
    司積欠原告之退休金負連帶賠償責任等語。並聲明：(1) 原
    告之訴及假執行之聲請均駁回。(2)如受不利判決，願供擔
    保請准宣告免為假執行。
貳、本件經兩造整理並協議簡化爭點如下：
一、不爭執事項：（本院採為判決之基礎）
  (一)原告於78年8月5日起任職於富麗時裝公司，被告富麗公司於
    88年3月22日設立，而原告之勞健保自91年4月1日起改投保
    登記於被告富麗公司名下，直至98年4月初兩造僱傭關係終
    止。
  (二)依勞工退休金制度選擇意願徵詢表所載，原告選擇94年7月1
    日後之工作年資適用「勞工退休金條例」勞工退休金新制。
  (三)原告94年7月1日前年資部分 (下稱舊制年資部分) ，依員工
    年資結清同意書所載，結清年資為18年2月，結清金額為18
    萬元，被告富麗公司並已給付完畢。
  (四)兩造僱傭關係終止時 (98年4月)，原告 (37年8月10日生)已
    年滿55歲以上。
  (五)98年3月至97年10月原告之平均工資為39,900元【即計算式
    為(33345+35423+49361+38617+37004+48391)/182日=1,330
    元。1,330元X30日=39,900元。】
  (六)98年4月僱傭關係終止時，被告富麗公司給付原告34,500元
    。
  (七)被告富麗公司已於98年8月24日辦理解散登記，目前進行清
    算程序中。
  (八)本件訴訟本院有管轄權。
二、爭執之事項：
  (一)兩造僱傭關係終止之原因？
  (二)原告任職於富麗時裝公司之年資是否由被告富麗公司承受？
  (三)兩造以低於勞動基準法第55條及第84條之2規定之給與標準
    結清舊制年資部分，其約定之效力為何？
  (四)終止僱傭關係時，原告年資是否已符合勞動基準法第53條給
    付退休金之條件？
  (五)原告得再請求被告給付退休金差額為多少？
  (六)被告富綺公司有無概括承受被告富麗公司之資產及負債，而
    依民法第305條規定須與被告富麗公司負連帶責任之情形？
參、得心證之理由：
一、查原告主張其於98年3月21日上午請假回台南祭祖，下午上
    班時，即接獲被告富麗公司主管告知原告年紀已大，到月底
    後即不用上班之通知，被告公司除於98年4月初將同年3月之
    薪資給付予原告後，另僅支付1.5月之資遣費予原告，未再
    支付原告任何退休金等語，惟被告富麗公司則主張係因原告
    在重要營業日上午請假，下午上班又遲到，與主管發生口角
    ，故依據原告之意思發給資遣費云云置辯，是件原告對於被
    告有發放34,500元為「資遣費」乙節，自認在先，原告雖又
    主張該等金額為獎金，惟為被告富麗公司所否認，而原告復
    未能提出其他有利證據，審酌上情，應認為原告既接受被告
    富麗公司所發放費用，顯見其有自請辭職之意思，而被告富
    麗公司對於原告請求辭職，主動發放34,500元，應有同意其
    辭職之意思，兩造間對於彼此間之勞動契約係因合意而終止
    。
二、按勞動基準法第20條規定事業單位改組或轉讓時，除新舊僱
    主商定留用之勞工外，其餘勞工應依第16條規定期間預告終
    止契約，並應依第17條規定發給勞工資遣費。其留用勞工之
    工作年資，應由新僱主繼續予以承認。該條雖於企業併購法
    91年2月6日公佈施行前規定，惟尋繹勞動基準法第1條第1項
    所定之立法目的，再參諸該法乃企業併購法之補充法（企業
    併購法第2條第1項）及民法第484條之規定意旨，並將企業
    併購法第16條、第17條詳為規定當成法理（民法第1條）以
    觀，該條所稱之「事業單位改組或轉讓」，於事業單位為公
    司組織者，自應包括依公司法規定變更組織、合併或移轉其
    營業、財產，以消滅原有法人人格另創立新法人人格之情形
    。該條所稱之「其餘勞工」，亦當指除「新舊僱主商定留用
    並經勞工同意留用者」外之其餘勞工而言，並應涵攝「未經
    新舊僱主商定留用」及「新舊僱主商定留用而不同意留用」
    之勞工在內，始不失其立法之本旨（最高法院93年度台上字
    第331號判決意旨可供參照）。經查，富麗時裝公司登記之
    營業項目包含：洋裝、禮服、套裝等之裁製加工買賣業務、
    各種布疋及各種成衣之加工賣賣業務、代銷國內外有關廠商
    之產品、副產品等業務，而被告富麗公司之登記業務亦包含
    ：成衣批發業及服飾品批發業等事項，以上可參照本院所調
    閱之上開公司之設立登記資料所載可知。次查，兩造對於原
    告於78年8月5日起任職於富麗時裝公司，於88年3月22日被
    告富麗公司設立時，改由該公司所雇用，直至98年4月初雙
    方之僱傭關係終止等事實，為兩造所不爭，可信為真。復查
    ，原告之勞健保自91年4月1日起始改投保登記於被告富麗公
    司名下乙節，亦為兩造所不爭之事實，參酌原告於78年8月5
    日起至91年4月1日勞工保險投保紀錄，其投保單位均為富麗
    時裝公司（參照勞工保險局99年1月18日保承資字第0996002
    2520號函所附勞工保險被保險人投保資料表），則何以原告
    於88年3月22日已受雇於被告富麗公司，卻於91年4月1日前
    仍以富麗時裝公司為投保單位？而原告從受雇於富麗時裝公
    司起至與被告富麗公司終止契約為止，均持續在相同地點為
    相同之工作，顯見兩家公司之關係，非比尋常。參酌被告富
    麗公司亦自陳因富麗時裝公司經營虧損，無力資遣員工，適
    被告富麗公司於88年3月22日設立，由被告擇優聘僱等情，
    及原告與被告於94年7月1日所簽立之員工年資結清同意書內
    第2條約定：「甲方（即原告）同意自94年7月1日起，其原
    服務年資計18年2月」等語觀之，可見富麗時裝公司已將有
    關販賣服裝之業務，移轉予被告富麗公司，故而主動將原告
    任職於富麗時裝公司時之年資納入計算，益見其至少已承認
    原告任職於富麗時裝公司時之年資。從而，原告主張其年資
    應納入任職富麗時裝公司時期之年資等語，為屬可採。
三、按勞工工作十五年以上年滿五十五歲者，得自請退休，勞動
    基準法第53條固有明文，惟該條之立法精神，無非基於勞工
    之立場，為防止僱主不願核准已達一定年資、年齡之勞工自
    請退休之弊端，而賦予勞工得自請退休之權利，使符合該條
    規定要件之勞工於行使自請退休之權利時，即發生終止勞動
    契約之效力，而無須得相對人即僱主之同意。查本件原告主
    張其於兩造終止勞動契約時，其年資已達55歲乙節，已為兩
    造所不爭之事實，而依照依勞動基準法第57條、第84條之2
    及該法施行細則第5條規定，勞工年資自受僱日起算，且依
    同法第20條規定應由新雇主繼續予以承認之年資，亦應合併
    計算，是以原告自78年8月5日起任職於富麗時裝公司至與被
    告富麗公司終止合約時，其年資合計為19年7月27日，已超
    出上開15年之規定，顯見原告得向被告請求退休金。
四、第按本條例施行前已適用勞動基準法之勞工，於本條例施行
    後，仍服務於同一事業單位而選擇適用本條例之退休金制度
    者，其適用本條例前之工作年資，應予保留。前項保留之工
    作年資，於勞動契約依勞動基準法第11條、第13條但書、第
    14條、第20條、第53條、第54條或職業災害勞工保護法第23
    條、第24條規定終止時，雇主應依各法規定，以契約終止時
    之平均工資，計給該保留年資之資遣費或退休金，並於終止
    勞動契約後三十日內發給。第一項保留之工作年資，於勞動
    契約存續期間，勞雇雙方約定以不低於勞動基準法第55條及
    第84條之2規定之給與標準結清者，從其約定。勞工退休金
    條例第11條第1項至第3項定有明文。查原告與被告富麗公司
    固同意將原告於94年7月1日前之年資予以結算，惟查，其結
    算方式係以原服務年資18年2月計算，而雙方協商結果卻以
    上開年資計算結果以18萬元計算，等於1年發給1萬元之基數
    ，剩餘年資率而不計，此與勞動基準法第55條之規定應按其
    工作年資，每滿1年給與兩個基數。但超過15年之工作年資
    ，每滿1年給與1個基數，最高總數以45個基數為限。未滿半
    年者半年計；滿半年者以1年計等不符，且每年以1萬元計算
    ，遠比原告之平均薪資39,900元低，均不利於原告，依上開
    說明，自難認為兩造間所成立之員工年資結清同意書得拘束
    原告。
五、復查，原告所任職之被告富麗公司，既以經營成衣批發業及
    服飾品批發業等事項，屬其他工商服務業，為行政院勞工委
    員會86年10月30日（86）台勞動一字第047494號函所公告之
    擴張適用勞動基準法之範圍，依該函所示，應自87年4月1日
    起適用勞動基準法，是關於適用勞動基準法前，原無規定原
    告所屬雇主應給付員工退休金，在法律未明文溯及既往之情
    況下，尚難追溯並創設發給員工退休金。是有關原告87年3
    月31日以前之年資，無從依據退休金之給付標準計算退休金
    ，從87年4月1日起至98年3月31日為止，原告可計算退休金
    之年資僅11年，依據勞動基準法第55條第1項第1款計算，其
    未超過15年部分，應給予每滿一年兩個基數，合計為22個基
    數（即11X2=22），再按兩造所不爭執原告退休時一個月之
    平均工資39,900元計算，合計應為877,800元（即39900X22=
    877800）。扣除原告已領得之18萬元及34,500元，剩餘
    663,300元（即000000-000000-00000=663300）。是原告主
    張被告富麗公司應給付663,300元，應屬有據。
六、另按就他人之財產或營業，概括承受其資產及負債者，因對
    於債權人為承受之通知或公告，而生承擔債務之效力。前項
    情形，債務人關於到期之債權，自通知或公告時起，未到期
    之債權，自到期時起，二年以內，與承擔人連帶負其責任。
    民法第305條定有明文，查原告主張被告富綺公司係概括承
    受被告富麗公司之資產及負債乙節，惟查，被告富綺公司僅
    對於承受被告富麗公司資產乙節不爭執，然否認有概括承受
    債務，並提出與被告富麗公司間買賣契約書為證。原告對此
    雖聲請調閱被告富麗公司清算完結之卷宗，並以富麗公司清
    算期間之收入記載為零，並將出賣資產之款項列入清算期間
    之收入之事實，欲證明上開買賣契約書之內容不實，惟被告
    富麗公司於清算時，未將清算期間出賣資產所得列入清算期
    間收支表，乃其呈報予法院之資料是否屬實之問題，更何況
    ，富麗公司所提出之清算期間收支表內除收入記載為零外，
    其餘支出【含處分資產損失（出售固定資產）及清算費用）
    、清算（虧損）所得亦均記載為零（以上均可參照本院調閱
    之台灣士林地方法院99年度司字第158號清算完結卷宗），
    實難難據此即推認被告富綺公司即已同意就被告富麗公司之
    債務表示願意概括承受，此外，原告就其主張有利之事實，
    復未能具體舉證以實其說，其主張被告富綺公司應就被告富
    麗公司所積欠之退休金債務亦應負連帶責任云云，應非有據
    。
七、綜上所述，原告請求被告富麗公司給付退休金663,300元，
    及自起訴狀繕本送達最後被告之翌日（即99年2月13日）起
    至清償日止按週年利率百分之5計算之遲延利息，為有理由
    ，應予准許。其餘逾此部分請求，為無理由，應予駁回。
八、本判決關於原告勝訴部分，原告及被告富麗公司各自陳明願
    供擔保聲請宣告假執行及免為假執行，經核均與法律規定相
    符，爰分別酌定相當擔保金額准許之，至於原告敗訴部分，
    既經駁回，其假執行之聲請，已失所依附，應併予駁回。
九、本件事證已臻明確，兩造其餘之攻擊防禦方法，與判決基礎
    之事實及結果並無影響，爰不予審酌，併此敘明。
肆、訴訟費用負擔之依據：民事訴訟法第79條、第85條第1項但
    書。
中    華    民    國    99    年    7     月    30    日
                  民事勞工庭    法  官  許石慶
正本係照原本作成。
如對本判決上訴，須於判決送達後20日內向本院提出上訴狀。
中    華    民    國    99    年    7     月    30    日
                                書記官

司法院資訊處製作；財團法人民間司法改革基金會備份。
